臺灣高等法院高雄分院刑事判決　　　　　九十年度上訴字第一七四二號
　　上　訴　人
　　即　被　告　甲○○
　　選任辯護人　許明德律師
　　　　　　　　吳芝瑛律師
　　　　　　　　鄭勝智律師
右上訴人因偽造有價證券案件，不服臺灣高雄地方法院八十九年度訴字第二０四七號
中華民國九十年九月二十八日第一審判決（起訴案號：臺灣臺南地方法院檢察署八十
八年度偵字第一三四三五、一四八四０號），提起上訴，本院判決如左：
      主      文
原判決撤銷。
甲○○意圖供行使之用，而偽造有價證券，處有期徒刑肆年。
如附表所示偽造之本票共貳拾陸張均沒收。
      事      實
一、甲○○於民國（下同）八十二年三月間，經濟已陷於困境，乃意圖為自己不法之
    所有，未經其姊施微之同意，以施微名義參加乙○○於八十二年三月二十日邀集
    之民間互助會（每會新台幣三萬元，連同會首三十六人次、會期自八十二年三月
    二十日起至八十四年九月二十日止，每月二十日開標，每年三月五日及九月五日
    各加標一次）一會，而於八十二年十一月二十日，先於不詳地點，在空白紙條上
    偽造施微簽名及填寫八千六百元（新台幣、下同），以表示施微競標願付之標息
    ，再持至高雄縣鳳山市○○路○段三四一號會首乙○○住處，參加競標而行使之
    ，因而標得該次會款，足以生損害於施微及乙○○與參予競標之會員。又因該互
    助會標得會款後，需簽發本票擔保會款之繳納，甲○○乃意圖供行使之用，於前
    開得標日，在其高雄縣鳳山市住處，委由不知情之某不詳姓名成年人，在如附表
    所示之本票上，各偽造施微之簽名及指印（指印係甲○○所捺）各一枚，並填載
    金額、發票日期、地址等（詳如附表所示），而偽造施微簽發之本票二十六張，
    於同年十一月二十日至十一月二十三日間之某日，持至乙○○上述住處，交與乙
    ○○而行使之，使乙○○陷於錯誤，而向各活會會員收取會款共五十五萬六千四
    百元（三萬元減標息八千六百元，乘二十六人次），及收取死會會款，一併交與
    甲○○。嗣甲○○再繳納三次會款搪塞後，即不予繳納會款，經乙○○向施微催
    討，施微表示不知有參加互助會，乙○○始知受騙。
二、案由乙○○訴請台灣台南地方法院檢察署檢察官偵查起訴，經臺灣高等法院臺南
    分院諭知管轄錯誤，而移送台灣高雄地方法院。
      理      由
一、訊據上訴人即被告甲○○否認有前開犯行，辯稱：原來我及我姊姊施微各參加一
    會，後來她說不要，要讓給我，標單上是寫我的名字，我有跟乙○○說這互助會
    已經給我了，應該用我的名字開本票，乙○○說互助會是施微名義，應該開施微
    名義的本票，她要施微本人開本票，三天後，我要向乙○○拿會款，她說她本票
    金額、日期、施微的名字都寫上去了，她要我在施微的名字上押指印，說以後要
    我負責云云。
二、惟查：
  (一)前開事實，已據告訴人乙○○於歷次偵審中指訴不移，並有互助會單影本及如附
    表所示編號一至二三號偽造之本票二十三張附卷可稽。證人即被告之姊施微於偵
    審中，始終證稱不知被告以其名義參加告訴人之互助會，亦不知有標會及授權簽
    發本票之事等語（台南地檢署八十八年度偵字第九０七八號卷第二一頁反面，台
    南地院八十九年度訴字第二０三號卷第三四頁、原審卷第一一三頁）。被告於檢
    察官偵查及台灣台南地方法院審理時分別供承「我是有參加告訴人二會，其中一
    會是以施微的名義參加，但實際都是我參加的，因告訴人要求同一人不可參加二
    會，但二會的會款我都已還清」、「（卷附本票是否你所開立，提示施微名義開
    立的本票二十三張）是的，告訴人要我開立本票，以施微名義開立」（台南地檢
    署八十八年度偵字一三四三五號卷第一三頁）、「（本票是否在告訴人面前簽的
    ）不是，我是在家裡簽的，但是我是有告訴我姐姐要簽他的名，只是他忘了」（
    上揭偵查卷第一八頁）、「（八十二年三月份是否有加入乙○○所起的互助會）
    是的，該會是從八十二年三月二十日起至八十四年九月二十日止，每會三萬元，
    共三十六會，我參加二會，各以我甲○○（會單記載蘇美珠）及施微名義加入，
    因為該會會首規定一個人不能參加二會，所以另一會才以我姐姐施微名義加入」
    、「在八十二年七月二十日標我自己那會，八十二年十一月二十日標施微那會」
    、「（八十二年十一月二十日標施微那一會完後，是否有以施微名義開具二十三
    張面額各三萬元的本票給告訴人）有，在我家開具的，我開這些本票，我有跟我
    姐姐說，但我姐姐已經忘記了，所以後來告訴人去找我姐姐時，他才會不承認」
    （上揭八十九年度訴字第二０三號卷第一八、一九頁）等語。被告於原審雖辯稱
    在偵查中聽錯，誤認該等本票為伊之本票，才供稱是伊所簽發云云。然檢察官、
    法官於訊問時，均有提示如附表所示之本票供被告辨識，有各該筆錄可憑。且就
    被告之供述，係自承以施微名義簽發本票，顯見並無聽錯誤認之可能。
  (二)如附表所示編號一至二三號本票，經送法務部調查局鑑定結果，本票上之筆跡與
    被告之筆跡不符，但指印相符，有該局九十年八月六日（九０）陸（二）字第九
    ００四三八二三號及九十年八月十六日（九０）陸（二）字第九００五一八三六
    號鑑定通知書附卷可證（原審卷第一二三、一二八頁）。被告亦供承本票上之指
    紋係其所按（原審卷第一三二頁）。被告係以施微名義於八十二年十一月二十日
    標得會款，亦即在該會第十會時得標，則剩餘之活會會員尚有二十六會次，被告
    偽造施微名義之本票，應為二十六張。被告與告訴人所稱之二十五張或二十七張
    ，均非正確可採。被告供稱該次會款係以八千六百元得標（告訴人指稱被告以一
    萬元得標，本院以被告所供為可採），然則所詐得之活會會款為五十五萬六千四
    百元。至其他死會之會款，係被告先前繳納活會會款之所得，尚非不法所有。
  (三)證人蘇坤煌所證其於八十二年十一月二十幾號，陪同被告至告訴人之高雄縣鳳山
    市○○路住處拿取會款，「他們在藥局裡面，我在領藥口外面站，我看到本票已
    經開好了，我只聽到乙○○要甲○○在本票上蓋章，甲○○說沒有印章，乙○○
    就要他按指印，我沒有看到什麼人將本票拿出來」等語，不能證明系爭本票係告
    訴人所偽造。且被告與告訴人爭訟三年，未曾提及有蘇坤煌陪同前往拿取會款，
    是其證言之真實性，難謂無疑。證人林輝堂證稱於八十二年間，曾陪同被告至麻
    豆施微住處，向施微收會頭錢，「聽施微講不想跟了，被告甲○○說會頭錢已經
    繳了，否則就換甲○○跟，但用施微的名義跟會，施微有答應」云云（原審卷第
    三一頁），但本案互助會為每會三萬元，會頭錢應為三萬元，林輝堂竟證稱「是
    收一萬元」，顯見其證言係臨訟勾串，非真實可採。
  (四)附表所示本票，經鑑定結果，與被告之筆跡不符，已如上述，惟被告供承係在其
    家簽發，是被告係委由不知情之不詳姓名成年人在其家簽發無疑。依告訴人所稱
    會員得標後，應簽發本票交伊向會員（活會會員）收取會款，而被告供承於（八
    十二年）十一月廿三日向告訴人拿取會款，是被告交付施微名義之本票，係在八
    十二年十一月二十日至十一月廿三日間之某日可見。
  (五)被告又指稱系爭本票之筆跡，與告訴人於八十八年七月十九日告訴施微詐欺之告
    訴狀上筆跡（台南地檢八十八年度偵字第九０七八號卷第一－三頁）相似云云。
    經本院將該告訴狀及系爭本票，送請法務部調查局鑑定結果，雖以相關資料欠缺
    ，未予鑑別，但就系爭本票與該告訴狀上之筆跡比對，其字體結構，以肉眼觀察
    ，已可見並不相同。而該告訴狀之撰狀人龔明聰指稱該告訴狀係委由高銘南書寫
    ，並為證人高銘南證實。據高銘南指稱伊於八十二年十二月始在告訴人處工作，
    告訴人未曾要伊開過本票等語（本院九十一年一月十四日訊問筆錄）。經命高銘
    南當庭書寫與系爭本票相關之字跡，與系爭本票上筆跡比對結果，亦不相同。是
    被告此部分爭辯，尚非有據。且被告如非將偽造完成之系爭本票交與告訴人，要
    無於偵查中供承「我是在家裡簽的，但是我是有告訴我姐姐要簽他的名字，只是
    他忘記了」之理（台南地檢八十八年度偵字第一三四三五號卷第十八頁），尤見
    系爭本票係被告委由不知情之不詳姓名成年人所偽造。
  (六)被告所供因告訴人要求同一人不可參加二會，故其中一會以施微名義參加，實際
    均為其所參加云云。但就卷附之互助會說明單（同上卷第二三頁）觀之，有龔明
    聰參加四會、張太太參加三會、林惠美參加二會，是被告此部分所辯，即非可採
    。據告訴人指稱「當初我有規定同一個人的會，如果已經先標走一會，另外一會
    須過半數才能再標，因為施微那會是被告堅持說施微請他來標的，我才會讓他標
    走」、「甲○○那會在八十二年七月二十日標走，施微那會在八十二年十一月二
    十日由被告標走」等語（台南地院八十九年度訴字第二０三號卷第一九、二０頁
    ）。按一般互助會之會首，為保障自己權益，恆有規定一人參加二會，已先標走
    一會，其餘一會必待互助會過半數，始能再標另一會，是告訴人所稱堪予採信，
    被告以施微名義標會時，該互助會尚未過半數，此可證被告以施微名義參加互助
    會，告訴人並不知情。被告辯稱其參加告訴人之互助會，二會（含施微一會）的
    會款，均已還清云云。惟會首每次向死會會員收取會款，必交付該死會會員先前
    得標時簽發之本票一張，此為眾人週知之事。果被告已還清該二會會款，為何尚
    有施微名義之本票廿三張在告訴人處。被告得標時簽發施微名義之本票廿六張，
    已如上述，故被告僅繳納三次死會會款，以資搪塞，概然可見。被告辯稱已還清
    云云，自難採信。被告又指稱其每月有還告訴人一萬五千元云云，然為告訴人所
    否認，並指稱係抵Ｂ會單之會款（即八十四年七月二十日起會，被告以黃政霖名
    義參加－會單－上揭八十八年度偵字第一三四三五號卷第十九頁）。且被告如每
    月還告訴人一萬五千元，二個月即可要回一張本票，乃竟尚有廿三張本票在告訴
    人處，顯見被告僅償還三張本票之款無疑。
  (七)告訴人所邀之上開互助會，參予標會時，須填寫標單，標單上載明標會之會員姓
    名、標息等情，為告訴人及被告所陳明（原審卷第一七六頁）。被告雖指稱「施
    微已讓渡給我，所以我投標時標單是寫我的名字」云云（原審卷第一七五頁）。
    然為告訴人所否認，且該互助會至八十二年十一月二十日，尚未過半數（共卅六
    會、八十二年十一月二十日為第十會），告訴人顯不可能讓被告參予以其名義標
    會，否則如何對其他會員交代，被告此部分所辯，亦非可採。上開互助會，一人
    本可參加二會以上，僅於標第二會以上之會款時，受有限制。乃被告不以自己名
    義參加二會，而將其中一會以施微名義參加，已違常情，而於標得會款後，又僅
    繳納三次會款，顯見其以施微名義參加時，已存有不法所有意圖，又於互助會尚
    未過半數時，以施微名義標取會款，使告訴人陷於錯誤，其有詐欺犯意甚明。
  (八)卷附之施微名義之本票，尚記載施微之住址為「台南縣麻豆鎮埤頭一六五號」，
    與施微實際之住址為「台南縣麻豆鎮○○里○○路二九巷一號」不符（上揭偵字
    第九０七八號卷第廿一頁、訴字第二０三號卷第卅三頁、本院九十一年一月七日
    訊問筆錄）。被告指稱其於得標時，有將施微之身分證影本交與告訴人，故告訴
    人知悉施微之住址云云。被告如有將施微之身分證影本交與告訴人，告訴人豈有
    在本票上寫錯施微之住址之理，是又可見被告與不詳姓名者簽發施微之本票時，
    故意將施微之住址填錯，以避免告訴人按址追索會款，而暴露其詐欺犯行。
  (九)綜上所，本案事證已臻明確，被告所辯，顯係卸責之詞，殊無足採，其犯行洵
    堪認定。系爭本票簽發迄今，已將近九年，有關被告或高銘南之筆跡資料，不易
    收集，且鑑定結果，本票筆跡與被告之筆跡不符，而本票係由被告提出，是足認
    定係被告委由不詳姓名者偽造施微名義之本票，故無收集被告或高銘南之筆跡，
    以供鑑定之必要，併予明。
三、按標單上僅記載姓名與競標之利息，並未書明「標單」字樣，依民間互助會之習
    慣，可認定其上之文字，即為表示出標人及標息等用意之證明，應屬刑法第二百
    二十條第一項之準私文書。被告在空白紙條上書寫施微之姓名，及競標之利息數
    字，行使參予競標，足以生損害於施微、告訴人及參予競標之會員，得標後，偽
    造施微名義之本票，行使交與告訴人向活會會員收取會款，核其所為，係犯刑法
    第二百十六條、第二百二十條第一項、第二百十條之行使偽造私文書罪、同法第
    三百三十九條第一項之詐欺取財罪、同法第二百零一條第一項之偽造有價證券罪
    。其偽造私文書之低度行為，為行使之高度行為所吸收，應依行使偽造私文書罪
    論處。其偽造署押，為偽造私文書之部分行為，不另論罪。其偽造有價證券後行
    使，行使之低度行為，為偽造之高度行為所吸收，僅論以偽造有價證券罪。被告
    同時地偽造同一人之本票廿六張，被害法益同一，應屬接續犯之一罪（最高法院
    八十六年台上字第三二九五號判例參照）。被告委由不知情之不詳姓名成年人偽
    造本票，為間接正犯。被告所犯上開詐欺取財、行使偽造私文書及偽造有價證券
    等罪間，有方法結果之牽連關係，應從一重之偽造有價證券罪處斷。公訴人就行
    使偽造私文書及詐欺取財部分，雖未論及，因與起訴部分，有牽連犯之裁判上一
    罪關係，為起訴效力所及，自應併予審究。公訴人認被告偽造施微之本票為廿三
    張，漏未起訴之三張，與起訴之廿三張本票係實質一罪關係，亦為起訴效力所及
    ，自應併予論判。
四、原審論處被告罪刑，固無不合，惟被告詐取之會款應為五十五萬六千四百元，原
    判決認定為六十九萬元，且被告係委由不知情之不詳姓名者偽造施微名義之本票
    ，原判決認定係被告自己偽造，均有未洽。被告上訴意旨執前詞否認犯罪，指摘
    原判決不當，雖無理由，但原判決既有可議，自應將之撤銷改判。爰審酌被告利
    用會首不認識施微之機會，冒用施微名義入會競標，詐取活會會員繳納會首之會
    款，又蓄意偽造施微之本票，嚴重破壞民間互助會之信賴，且迄未償清會款，犯
    罪後又飾詞卸責，未見悔意，態度欠佳，惡性非輕，姑念並無犯罪前科，有臺灣
    高等法院被告全國前案紀錄表可按，素行尚好等一切情狀，仍如原審量處如主文
    所示之刑。偽造如附表所示本票共二十六張（未扣案之三張本票，不能證明已滅
    失），依法宣告沒收。另偽造施微署押之「標單」，未經扣案，依互助會習慣，
    開標後即將「標單」撕毀丟棄，顯已滅失，自毋庸宣告沒收。
據上論斷，應依刑事訴訟法第三百六十九條第一項前段、第三百六十四條、第二百九
十九條第一項前段、刑法第二百零一條第一項、第二百十六條、第二百十條、第二百
二十條第一項、第三百三十九條第一項、第五十五條、第二百零五條，罰金罰鍰提高
標準條例第一條前段，判決如主文。
本案經檢察官張其主到庭執行職務。
中    華    民    國     九十一     年       十       月      二十九    日
                              臺灣高等法院高雄分院刑事第五庭
                                  審判長法官  吳水木
                                        法官  趙文淵
                                        法官  洪慶鐘
右正本證明與原本無異。
如不服本判決應於收受本判決後十日內向本院提出上訴書狀，其未述上訴理由者，
並得於提起上訴後十日內向本院補提理由書狀（均須按他造當事人之人數附繕本)「
切勿逕送上級法院」。
                                      書記官  彭筱瑗
中    華    民    國     九十一     年       十       月     三十一     日
附錄：本判決論罪科刑法條：
刑法第二百零一條：
意圖供行使之用，而偽造、變造公債票、公司股票或其他有價證券者，處三年以上十
年以下有期徒刑，得併科三千元以下罰金。
行使偽造、變造之公債票、公司股票或其他有價證券或意圖供行使之用，而收集或交
付於人者，處一年以上七年以下有期徒刑，得併科三千元以下罰金。
刑法第二百十條：
偽造、變造私文書，足以生損害於公眾或他人者，處五年以下有期徒刑。
刑法第二百十六條：
行使第二百十條至第二百十五條之文書者，依偽造、變造文書或登載不實事項或使登
載不實事項之規定處斷。
刑法第二百二十條第一項：
在紙上或物品上之文字、符號、圖畫、照像，依習慣或特約，足以為表示其用意之證
明者，關於本章及本章以外各罪，以文書論。
刑法第三百三十九條第一項：
意圖為自己或第三人不法之所有，以詐術使人將本人或第三人之物交付者，處五年以
下有期徒刑、拘役或科或併科一千元以下罰金。
附表：
┌──┬───┬──────────┬───────┬───────┐
│編號│發票人│發票日（民國）      │票額（新臺幣）│票          號│
├──┼───┼──────────┼───────┼───────┤
│一  │施微  │八十二年十一月二十日│萬元        │二○○三二六號│
├──┼───┼──────────┼───────┼───────┤
│二  │施微  │八十二年十一月二十日│萬元        │二○○三二七號│
├──┼───┼──────────┼───────┼───────┤
│三  │施微  │八十二年十一月二十日│萬元        │二○○三二八號│
├──┼───┼──────────┼───────┼───────┤
│四  │施微  │八十二年十一月二十日│萬元        │二○○三二九號│
├──┼───┼──────────┼───────┼───────┤
│五  │施微  │八十二年十一月二十日│萬元        │二○○三三○號│
├──┼───┼──────────┼───────┼───────┤
│六  │施微  │八十二年十一月二十日│萬元        │二○○三三一號│
├──┼───┼──────────┼───────┼───────┤
│七  │施微  │八十二年十一月二十日│萬元        │二○○三三二號│
├──┼───┼──────────┼───────┼───────┤
│八  │施微  │八十二年十一月二十日│萬元        │二○○三三五號│
├──┼───┼──────────┼───────┼───────┤
│九  │施微  │八十二年十一月二十日│萬元        │二○○三三六號│
├──┼───┼──────────┼───────┼───────┤
│十  │施微  │八十二年十一月二十日│萬元        │二○○三三七號│
├──┼───┼──────────┼───────┼───────┤
│十一│施微  │八十二年十一月二十日│萬元        │二○○三三八號│
├──┼───┼──────────┼───────┼───────┤
│十二│施微  │八十二年十一月二十日│萬元        │二○○三三九號│
├──┼───┼──────────┼───────┼───────┤
│十三│施微  │八十二年十一月二十日│萬元        │二○○三四○號│
├──┼───┼──────────┼───────┼───────┤
│十四│施微  │八十二年十一月二十日│萬元        │二○○三四一號│
├──┼───┼──────────┼───────┼───────┤
│十五│施微  │八十二年十一月二十日│萬元        │二○○三四二號│
├──┼───┼──────────┼───────┼───────┤
│十六│施微  │八十二年十一月二十日│萬元        │二○○三四三號│
├──┼───┼──────────┼───────┼───────┤
│十七│施微  │八十二年十一月二十日│萬元        │二○○三四四號│
├──┼───┼──────────┼───────┼───────┤
│十八│施微  │八十二年十一月二十日│萬元        │二○○三四五號│
├──┼───┼──────────┼───────┼───────┤
│十九│施微  │八十二年十一月二十日│萬元        │二○○三四六號│
├──┼───┼──────────┼───────┼───────┤
│二十│施微  │八十二年十一月二十日│萬元        │二○○三四七號│
├──┼───┼──────────┼───────┼───────┤
│二一│施微  │八十二年十一月二十日│萬元        │二○○三四八號│
├──┼───┼──────────┼───────┼───────┤
│二二│施微  │八十二年十一月二十日│萬元        │二○○三四九號│
├──┼───┼──────────┼───────┼───────┤
│二三│施微  │八十二年十一月二十日│萬元        │二○○三五○號│
├──┼───┼──────────┼───────┼───────┤
│二四│施微  │八十二年十一月二十日│萬元        │不詳          │
├──┼───┼──────────┼───────┼───────┤
│二五│施微  │八十二年十一月二十日│萬元        │不詳          │
├──┼───┼──────────┼───────┼───────┤
│二六│施微  │八十二年十一月二十日│萬元        │不詳          │
└──┴───┴──────────┴───────┴───────┘
                                                                   ＦＨＫ
